【裁判字號】    89,自,1125
【裁判日期】    900320
【裁判案由】    誹謗等
【裁判全文】
臺灣臺北地方法院刑事判決                        八十九年度自字第一一二五號
    自  訴  人  甲  ○
    代  理  人  戊○○
    被      告  丙○○
右列被告因誹謗等案件，經自訴人提起自訴，本院判決如左：
    主  文
丙○○連續散布流言，損害他人之信用，科罰金貳仟元，如易服勞役，以參佰元折算
壹日。
    事  實
一、丙○○與在台北市大安區○○○路○段三一一號五樓之三開設「豐群土地登記專
    業代理人事務所」之甲○，及己○○、乙○等人均係同一棟「英倫大廈」之住戶
    。甲○自民國八十八年九月間起，因受英倫大樓區分所有權人丁○、周瑤章等三
    十六人（計三十八戶）之委任，代為向地政機關申辦英倫大樓共同使用部分所有
    權第一次登記等業務，經堪測及調閱英樓大廈竣工圖後，受委任人甲○因認頂樓
    突出物與竣工平面圖所載面積不符，且供作停車場兼防空避難室使用之地下層所
    有權，自六十五年英倫大樓竣工後，業由起造人國泰建設公司陸續以分別共有之
    方式，將該地下層建物全部劃分為二十等分（即二十個停車位），出售予英倫大
    廈特定之區分所有權人，惟因未向地政機關辦理所有權第一次登記，造成區分所
    有權人間之對立與爭執，評估其受委任事務頗為困難，乃分別與委任人約定收取
    每戶新台幣（下同）一萬餘元至三萬餘元不等之費用。丙○○獲悉上開委任一事
    後，乃以台北市大安區華聲里鄰長服務大廈住戶之名義，於八十九年十一月二十
    七日，向英倫大廈全體住戶發送「通告」，表示：「有關本棟大樓（英倫大廈）
    忠孝東路四段三一一號，所有權登記相關公共設施部份，目前部份所有權人接獲
    大安地政事務所函告辦理產權登記一案，本棟大樓部份所有權人不甚瞭解，委託
    本鄰長與該大安地政事務所連絡，了解情況，‧‧‧。本鄰長願為本大樓全體區
    分所有權人更進一步竭誠服務，其辦理事項說明如左：一、集合需要登記人，造
    冊一併辦理申請。二、查工本費每件規費約為一百元，另測量費在內不會超過二
    百元，集體辦理費用分擔收費較節省。三、以上所述費用，由本鄰長先暫行代付
    。待新土地及房屋所有權狀核發後，再行補收墊付款」。詎丙○○在向區分所有
    權人說明時，竟基於意圖散布於眾及損害信用之概括犯意，於八十九年十一月間
    ，在英倫大廈內，分別向委任甲○代辦上開英倫大廈共同使用部分所有權第一次
    登記之英倫大廈區分所有權人己○○、乙○等人，指稱甲○有「亂收費」之情事
    云云，令甲○有遭己○○、乙○等人誤認其誠信不足、收費過高之虞，而足以毀
    損甲○之名譽及信用。
二、案經甲○提起自訴。
    理  由
一、訊據被告丙○○坦承就上開英倫大廈公共設施所有權第一次登記一事，有於右揭
    時、地向連同己○○、乙○等人在內之區分所有權人發送通告，表示每戶收費僅
    約二百元且可先代墊費用之事實，惟矢口否認有何誹謗或損害自訴人甲○名譽及
    信用之犯行，辯稱：伊未曾向己○○、乙○或其他住戶說過自訴人有亂收費之情
    形云云。
二、經查：
（一）右揭被告於上開時、地，對英倫大樓住戶己○○、乙○指稱自訴人就上開受委
      任事務有亂收取費用情形一節，業據證人己○○於本院調查中結證：「（問：
      是否居住英倫大樓？）有，我於八十八年九月間委託自訴人辦理公共設施所有
      權第一次登記。（問：自訴人如何收費？）當時先收訂金五千元，待所有權登
      記完成後再算。（問：被告有無告訴你們自訴人亂收費？）他說自訴人收費很
      高且亂收費，他說他是鄰長，可以幫我們辦只需要二百元左右，且可以代墊，
      等所有權登記下來後看多少錢我們再付，我認為被告沒有這方面專業能力所以
      沒有委託他）」等語在卷（見本院九十年一月十八日訊問筆錄），證人乙○於
      本院調查訊問時亦證述：「（問：宋、楊有無委託辦理整個公設所有權的登記
      ？）有。鄰長（指被告）有跟我說代書收費很高亂收費，他是服務性質大約費
      用只要兩佰元，且幫我們代墊，大約去年年底她來我家《他發公告的前一個星
      期八十九年十一月前後，來我家》」等語綦詳（見本院九十年二月十三日訊問
      筆錄）。查證人己○○、乙○與被告為同一大樓住戶，彼此間雖因上開英倫大
      廈公共設施所有權第一次登記事件意見不同，然並無怨隙，衡情應無甘冒受偽
      證罪處罰，而故為虛偽不實且損人不利己陳述之必要，渠等證詞應屬可信。加
      以證人己○○、乙○所證被告同時表示由其代辦費用僅需約二百元，且由被告
      代墊一節，復與卷附為被告坦承係其發送予英倫大樓區分所有權人之通告一紙
      相符，益足證己○○、乙○二人於本院調查中所為之證詞，應與事實相符。被
      告空言否認上開情節辯稱其未向己○○、乙○指述自訴人「亂收費」云云一節
      ，顯不足採。
（二）次查，自訴人為一土地登記專業代理人，於台北市大安區○○○路○段三一一
      號五樓之三開設「豐群土地登記專業代理人事務所」一節，有卷附（八八）北
      市地字第○○四九號台北市土地登記專業代理人開業執照影本一紙足憑，其就
      受委任事務之處理，與委任人間之關係，除有專業能力、專業知識之信任外，
      尚有誠信之互信關係，是否有亂收費之情事，對其名譽及在同業間之信用評價
      ，要難謂無何不利之影響。而自訴人受英倫大廈區分所有權人丁○、己○○、
      乙○等人之委任，亦有台北市大安地政事務所八十九年十一月十三日北市大地
      一字第八九六一五二九三○○號公告所附之不動產清冊一份在卷可稽，被告為
      說明由其代辦之規費及工本費僅約二百元，與自訴人所收取每戶約一萬餘元至
      三萬餘元不等之費用相較，委其代辦僅需支付規費及工本費，可以節省費用，
      雖明知自訴人為土地登記專業代理人，賴此維生，所收取之費用除應計算規費
      及工本費外，尚應斟酌所需耗費之時間、案件之難易程度，而計算受委任之報
      酬，不可能犧牲自己工作時間免費為英倫大廈區分所有權人代辦，竟將上開足
      以毀損自訴人名譽、信用之不實流言，向英倫大廈區分所有權人己○○、乙○
      等人指述，自難謂無藉己○○、乙○等人之口轉述英倫大廈區分所有權人、住
      戶或其他不特定人周知，而散布於眾之意圖。本件事證明確，被告犯行堪以認
      定，應予依法論科。
二、核被告丙○○所為，係犯刑法第三百十條第一項誹謗罪及刑法第三百十三條損害
    信用罪。其先後多次誹謗及損害信用犯行，均時間緊接、手段同一，觸犯構成要
    件相同之罪名，顯均係基於初始同一犯罪計畫下之概括犯意反覆為之，應依連續
    犯之規定論以一罪，並依法加重其刑。被告以一指述不實流言之行為，同時妨害
    自訴人之名譽及信用，而觸犯誹謗罪及損害信用罪，為想像競合犯，應依刑法第
    五十五條之規定，從一較重之損害信用罪處斷。爰審酌被告因擔任鄰長職務，為
    彰顯委其代辦與交由自訴人代辦所需工本費及專業費用之差別，而指稱自訴人有
    亂收費之情事，其行為雖足以毀損自訴人之名譽及信用，然迄今尚無任何委任人
    因之解除對自訴人之委任，此業經自訴代理人於本院審理中陳明在卷（見本院九
    十年二月十三日訊問筆錄），足見自訴人實際上並未因此受有財產上之損害，及
    被告之犯罪手段、智識程度、與自訴人之關係、犯後態度等等一切情狀，量處如
    主文所示之刑，並諭知易服勞役之折算標準，以資懲儆。
三、此外，依刑事訴訟法第三百二十條第二項之規定，自訴狀僅應記載被告之姓名年
    籍等人別資料暨犯罪事實及證據，並無須記載所犯法條，故自訴之事實範圍，係
    以自訴狀所載事實為準，與所犯法條之記載無關，縱有其記載，亦僅供法院審判
    之參考，並不足以拘束法院之獨立認事用法。刑事訴訟法第三百二十條規定，自
    訴狀原無須記載法條及罪名，如有記載而與所訴之犯罪事實不相適合，即屬贅文
    ，法院不受該記載之拘束。最高法院亦分別著有八十七年度台上字第三二九八號
    、八十六年度台上字第三一○○號裁判要旨足參。本件自訴人原認被告所為涉犯
    刑法第三百十條第二項散布文字誹謗罪嫌云云，容有未洽，本院本不受其自訴狀
    及自訴補充理由狀所載法條之拘束，況自訴範圍已經自訴代理人於本院審理中確
    認不涉刑法第三百十條第二項散布文字誹謗罪嫌部分，本院就此自無庸另為無罪
    之諭知，附此敘明。
據上論斷，應依刑事訴訟法第二百九十九條第一項前段、第三百四十三條，刑法第五
十六條、第三百十條第一項、第三百十三條、第五十五條、第四十二條第二項，罰金
罰鍰提高標準條例第一條前段、第二條，判決如主文。
中      華      民      國      九十      年     三     月      二十    日
                                          臺灣臺北地方法院刑事第六庭
                                              法  官  吳  秋  宏
右正本證明與原本無異。
如不服本判決，應於判決送達後十日內，向本院提出上訴狀。
                                              書記官  林  碧  華
中      華      民      國      九十      年     三     月    二十      日
附錄本案論罪科刑法條全文：
刑法第三百十條
意圖散布於眾而指摘或傳述足以毀損他人名譽之事者，為誹謗罪，處一年以下有期徒
刑、拘役或五百元以下罰金。
散布文字、圖畫犯前項之罪者，處二年以下有期徒刑、拘役或一千元以下罰金。
對於所誹謗之事，能證明其為真實者，不罰。但涉於私德而與公共利益無關者，不在
此限。
刑法第三百十三條
散布流言，或以詐術損害他人之信用者，處二年以下有期徒刑、拘役或科或併科一千
元以下罰金。


司法院資訊處製作；財團法人民間司法改革基金會備份。
